【裁判字號】    97,國,26
【裁判日期】    990429
【裁判案由】    國家損害賠償
【裁判全文】
臺灣桃園地方法院民事判決                97年度國字第26號
原      告  戊○○
            丁○○○
共      同
訴訟代理人  陳鼎正律師
被      告  台灣桃園監獄
法定代理人  甲○○
訴訟代理人  林添進律師
複代理人    劉君豪律師
上列當事人間請求國家損害賠償事件，於民國99年04月09日言詞
辯論終結，本院判決如下：
    主      文
原告之訴及假執行之聲請駁回。
訴訟費用由原告負擔。
    事實及理由
一、按依國家賠償法請求損害賠償時，應先以書面向賠償義務機
    關請求之。賠償義務機關對於前項請求，應即與請求權協議
    ，協議成立時，應作成協議書，該項協議書得為執行名義，
    賠償義務機關拒絕賠償，或自提出請求之日起逾30日不開始
    協議，或自開始協議之日起逾60日協議不成立時，請求權人
    得提起損害賠償之訴，國家賠償法第10條第1 項、第11條第
    1 項分別定有明文。查本件原告主張被告應負國家賠償責任
    ，原告前於民國97年04月18日曾以書面向被告請求賠償，經
    被告於同年05月13日函覆拒絕賠償，有請求書、拒絕賠償理
    由書等為證（本院卷第9 至11頁），是原告於起訴前已踐行
    上開法條規定之前置程序，程序上即屬合法，先予敘明。
二、原告主張略以：
  (一)緣原告戊○○、丁○○○分別為被害人陳春福之父、母，陳
    春福於97年間因案在被告監獄執行，服刑期間有頭痛、發冷
    、顫抖等症狀，於97年03月10日左右已無法咀嚼食物，97年
    03月12日晚間11時許已無法行走，並透過同房舍友庚○○等
    人向管理員丙○○反應陳春福身體不適，詎被告之管理人員
    不僅未將陳春福送醫救治，且命其他受刑人將陳春福移至獨
    居房，任令其身體不適之情況繼續，迄97年03月13日上午06
    時30分許陳春福無法起身點名，被告之管理人員猶置之不理
    ，迄當日上午07時45分許才召來雜役檢視陳春福病況，並於
    08時30分送醫，惟陳春福早已昏迷，嗣於97年03月19日不治
    死亡。
  (二)按「戒護受刑人，應確實掌握監內狀況，隨時清查人數，並
    注意安全措施」，監獄行刑法施行細則第28條第2 項第2 款
    定有明文。被告機關之戒護人員怠於注意陳春福在四人房內
    已有身體不適情形（必須由他人協助抬出，無法行動），遽
    將陳春福移至獨居房，致無從據同房舍友經由共同作息機會
    反應其身體狀況，復於陳春福進入獨居房後，已有無法起身
    ，必須坐著移動取水，無法整理被褥入睡等情事，並未加以
    詢問病情及作記錄，任由陳春福昏睡至清晨06時30分起床時
    間屆至，猶未加關心，遲至07時42分發覺陳春福意識不清，
    仍未將其送醫，延至08時21分才送急診，自最初可發現陳春
    福昏迷至將其送醫期間整整遲誤2 小時之久，此應為陳春福
    無法救治之原因，足認被告人員執行職務即有不當（移置獨
    居房）及懈怠（未及時送醫）情形，原告自得依國家賠償法
    第2 條第2 項前、後段規定為本件請求。爰依國家賠償法第
    2 條第2 項及民法第192 條、第194 條之規定，請求被告賠
    償下列損害：1.醫療殯葬費部分：296,356 元。2.扶養費部
    分：戊○○（32年08月17日生）989,958 元，丁○○○（37
    年07月30日生）1,267,036 元。3.精神慰撫金：原告2 人各
    請求100 萬元之慰撫金。
  (三)聲明：1.被告應給付原告戊○○1,989,958 元、原告丁○○○2,563,392 元，及均自起訴狀繕本送達被告翌日起至清償
    日止，按年息5 ％計算之利息。2.願供擔保請准宣告假執行
    。
  (四)對於被告之抗辯，原告另陳述略以：
  1.被告稱因陳春福不斷騷擾同房人犯故由管理人員將其移至獨
    居房等語，然當時陳春福已反應身體不適，而需二人將陳春
    福抬至獨居房，此經證人庚○○於刑案中證述甚詳，被告竟
    未注意陳春福身體異常現象，應有過失。
  2.陳春福進入獨居房後顯已無法起身行動，連取水都以坐姿行
    動，而其時值冬令天氣寒冷，陳春福無法整理被褥即躺臥且
    近一小時才隨意拿起棉被蓋在身上，由監視器可注意確有異
    常現象，然被告並無處理及紀錄。
  3.依被告所言上午06時45分起床號響，陳春福仍未有絲毫動靜
    ，但也沒有人前來關心，此觀監視錄影帶可明，被告辯稱管
    理員丙○○有呼叫陳春福，並允其繼續躺臥等語，然監視畫
    面並無此情，且走道上之畫面已無法取得。是陳春福未起身
    ，管理員竟未就近查看，遽任其躺臥不起，有違常情，被告
    所辯丙○○有前往查看一節，顯無可取。
  4.上午07時40分陳春福並未有任何反應，07時42分管理員呼喚
    陳春福起身時，陳春福已無意識，被告亦無積極處置僅指派
    一名受刑人陪伴，直至08時21分才送醫，顯有延誤。
  5.陳春福之敏盛醫院診斷證明書載明「到院前重度昏迷」，被
    告指其生命跡象正常，顯非事實。
  6.被告所提出己○○之自白書記載：03月13日上午07時32分開
    始為陳春福測心跳等情，事實上是07時42分才開始有人進入
    獨居房，當時陳春福之意識如何，俱未載明，故難認上開自
    白書內容真實。
  7.依被告提出之法務部所訂「收容戒護外醫流程」，在收封日
    或列假日收容人報告病痛應送病患至衛生科或勤務中心觀察
    作初步處理（如量血壓、體溫等）急救，必要時並錄影存證
    ，如有持續發燒或血壓過高或高低並有不適症狀如頭暈、冒
    冷汗等，即應送外醫急診。陳春福於案發當晚已表示身體不
    適，有證人庚○○之證言可證，但被告機關之管理員均未派
    員將陳春福送衛生科及量血壓、體溫、心跳反將其送至獨居
    房，顯與上開作業流程規定相違，而有過失甚明。
  8.依被告所提「收容人獨居考核之法令依據及作業流程」，收
    容人有獨居之必要時固得轉獨居房，但需經典獄長核准轉獨
    居考核，且應加強行狀考核之監控，並記錄於日誌簿，然被
    告機關之管理人員並無載明事由簽請典獄長核可之流程，即
    將陳春福送獨居房，當時陳春福已有病容，竟無適當照顧，
    亦乏同房舍友關照，被告機關之處置亦與上揭規定有違，亦
    有過失甚明。
  9.被告之管理員丙○○前經台灣桃園地方法院檢察署（下稱桃
    園地檢署）檢察官以98年度偵字第9122號、第4848號提起公
    訴，認其涉犯業務過失致死罪嫌，雖經鈞院刑事庭以98年度
    訴字第1059號判決無罪，但該判決認事用法應有違背法令，
    且業經告訴人（即原告）請求而由檢察官提起上訴在案。
三、被告抗辯略以：
  (一)被告之管理人員已善盡照顧義務，被告就陳春福之死亡結果
    並無過失行為：
  1.被告之管理人員將陳春福由四人房轉至獨居房，係因陳春福
    於97年03月12日晚間就寢時不斷騷擾同房人犯使他人無法入
    眠，為免影響舍房秩序，乃將陳春福移至獨居房，管理人員
    並由中央台鎖定監視器畫面加強觀察其情狀，陳春福於獨坐
    10餘分鐘即自行躺臥入睡。翌日（即13日）上午06時45分起
    床鈴號響，值勤管理員丙○○見陳春福未起身，即呼叫其編
    號，令其起床，陳春福回答：「我腰痛」，丙○○見陳春福
    身體不適，乃允許其繼續躺臥休息並告之點名時必須起身坐
    好，之後隨時透過監視器畫面觀察其情狀。同日上午07時40
    分丙○○前往巡房並叫喚陳春福起身準備點名，陳春福回應
    一聲卻未起身，丙○○即向中央台反映，代理值班科員鍾賢
    坤乃前往查看並叫喚陳春福，陳春福看了一眼卻不理會，鍾
    賢坤勸其配合點名動作，陳春福握拳出力不願配合，鍾賢坤
    隨即令人測量陳福春血壓及心跳，測量結果為血壓116/80mm
    Hg、心跳90次/ 分鐘，並無異常（被證一）。同日上午07時
    54分許，義舍日勤主管卓然欣前往安撫陳春福情緒稱：「你
    放輕鬆不要出力，配合一下」，陳春福才鬆開緊握之雙拳憑
    靠於牆，配合點名，鍾賢坤則令衛生科雜役己○○陪在陳春
    福身旁看護，並隨時測量其血壓及脈搏。同日上午08時25分
    早點名完畢後，被告機關即由中央台派員戒送陳春福至衛生
    科診療，當時生命跡象均屬正常，惟其意識逐漸呈現昏迷，
    於衛生科建議外醫治療後，被告機關隨即派遣人員於08時43
    分將陳春福戒送外醫，08時48分抵達敏盛綜合醫院，由醫師
    進行診療，並對之進行斷層掃描、X 光攝影、插尿管驗尿及
    核磁共振等檢測，惟仍無法立即查明其病因，於同日下午03
    時11分轉往加護病房，醫師初步診斷為「意識改變，原因未
    明」（被證二）。
  2.依前所述，原告稱被告監所管理員疏未依規定於點名時間叫
    陳春福起床，即與事實不符。另當日陳春福於被告機關由衛
    生科等監測生理狀況，其生命跡象均屬正常，即使於送往設
    備遠較被告機關完備之敏盛綜合醫院治療後，雖進行各項精
    密檢測，仍無法立即查明病因。被告機關之管理人員已依法
    照顧陳春福之身體，並隨時注意其生命跡象，其等已善盡照
    顧義務，並無過失行為。
  3.此查原告聲請保全證據所查扣陳春福所居之四人房及獨居房
    監視錄影帶之部分即知：97年3 月13日凌晨零時30分許，陳
    春福於義舍24房晚間就寢後無睡意而故意撥弄同房他人頭部
    或拉扯他人之枕頭，且不斷發出詛咒聲音，經同房受刑人向
    管理員丙○○反映後，由主任管理員郭太郎處理，並準備移
    至其他舍房，然陳春福卻向主管要香菸抽才願意調房，管理
    員不同意，並請同舍房協助移至義19房，由義19房監視器顯
    示（如答辯三狀附表），陳春福至凌晨2 時20分許才入睡，
    雖06時45分為受刑人應準備起床點名，然因管理員丙○○令
    其起床時，陳春福回答：「我腰痛」，又因陳春福晚睡，管
    理員丙○○讓他繼續休息。至07時40分，管理員見陳春福未
    起身坐好，並於07時44分為陳春福量血壓、心跳，07時52分
    ，陳春福頭部抬起，兩手抓癢，並與二位管理員對話，顯然
    當時陳春福確實尚有意識狀態。之後並由一位雜役陪同在旁
    ，隨時注意其狀態，並於08時25分早點名完畢後，送至衛生
    科進一步檢查，並於08時43分戒護外醫，是過程中被告機關
    人員對陳春福之照顧顯然無違失行為。
  4.至證人庚○○於刑案中證稱：當日有向主管表示陳春福身體
    不舒服要求看醫生，主管回答「知道了」等語，惟此與實情
    不符，蓋庚○○於97年03月13日收容人自白書內均陳稱係因
    陳春福夜間擾亂不讓其等睡覺，故要求主管處理，斯時均未
    曾有反應陳春福要求看醫師情事。是顯然證人庚○○所述與
    事實不符而無可採信。縱認庚○○所述屬實（假設語，被告
    仍否認之），然亦因被害人陳春福曾經脊髓開刀，經常因背
    痛看診，甚至97年03月12日上午才剛看完診，被告機關之主
    管人員對被害人陳春福繼續隔離觀察，亦屬正常程序，此觀
    陳春福在被告機關看診次數幾乎不到一星期即看診一次可知
    ，被告機關主管人員處置並無過失；況當時為凌晨一點多，
    值生理就寢時間，陳春福就寢並無異狀，益證被告機關之主
    管人員並無違失行為。
  5.至於桃園地檢署檢察官於98年度偵字第4848號、98年度偵字
    第9122號起訴書中，認定：陳春福於97年03月10日間已出現
    頭痛、發冷、顫抖等症狀，嗣於97年03月13日凌晨01時13分
    許，因陳春福有譟動現象，同房收容人庚○○等人向丙○○
    反應陳春福身體不適需就醫，然丙○○疏未將陳春福就醫，
    僅表示需先觀察，並命同房之庚○○及乙○○將陳春福自義
    24房抬進義19房，任令陳春福不適之情況持續，而未及時提
    供必要之救助，延至同日上午08時27分許，被告始將陳春福
    送醫急救，然陳春福仍於97年03月19日因腦炎併中樞神經休
    克不治身亡等語，而認被告人員丙○○涉有刑法第276 條第
    2 項業務過失致死，此顯然僅以證人庚○○不實之證述為唯
    一依據；蓋陳春福並非在97年03月10日日間有出現頭痛、發
    燒、發冷等症狀，此由卷附97年03月12日陳春福就診之病歷
    表可證，陳春福主訴為關節炎，經醫師診斷亦為關節炎可證
    ，並無證人庚○○所稱陳春福於97年03月10日起有頭痛、發
    冷等症狀，故庚○○所述反於事實而顯無可採。
  (二)被害人陳春福死亡與被告機關管理人員之行為間並無因果關
    係：
    按97年03月13日上午08時48分被告機關將陳春福送達敏盛綜
    合醫院，由醫師進行診療，並對之進行斷層掃描、X 光攝影
    、插尿管驗尿及核磁共振等檢測，惟仍無法立即查明其病因
    ，於同日15時11分轉往加護病房，醫師初步診斷為「意識改
    變，原因未明」。桃園地檢署檢察官於同年月24日，會同法
    醫及陳春福家屬對陳春福屍體解剖檢驗，初步研判為急性腦
    膜炎，長期濫用藥物，致腎臟病，並因腦膜炎休克死亡，死
    亡原因為「自然死亡」（見桃園地檢署97年度相字第538 號
    案卷）。按設備遠較被告監所完備之敏盛綜合醫院，雖對陳
    春福進行各項精密檢測，仍無法立即查明病因，則如何苛責
    無相關設備醫療器材之被告機關？又據敏盛醫院函覆鈞院之
    意見表所載：即使提早2 小時送醫治療，亦無法保證可提高
    存活率等語，足見陳春福之死亡乃單純感染金黃色葡萄球菌
    致腦膜炎死亡，與被告機關管理人員之行為並無相當因果關
    係。且依照敏盛醫院醫師之證述，陳春福並無發燒、嘔吐症
    狀，所罹患為猛爆性腦膜炎，即使儘速就醫，亦未見能挽回
    其性命，亦即被告機關管理人員之行為與陳春福死亡無相當
    因果關係（被證三）。再按當事人主張積極事實者，就其事
    實負舉證之責任，此為舉證責任分配之原則。原告主張陳春
    福死亡與被告監所管理人員之行為有因果關係，被告應負損
    害賠償責任，依舉證責任分配原則，自應由原告就此待證事
    實負舉證責任。
  (三)據上，原告向被告請求損害賠償自屬無據，且關於精神慰撫
    金之請求亦屬過高。故聲明：1.原告之訴及假執行聲請均駁
    回。2.如受不利判決，請准供擔保免為假執行宣告。
四、本院得心證之理由：
  (一)原告主張：原告2 人之子陳春福於97年間因案在被告監獄執
    行，陳春福於在監期間之97年03月13日上午08時30分因病戒
    外送醫，嗣於97年03月19日不治死亡等情，業據提出戶籍謄
    本、敏盛綜合醫院診斷證明書等為憑（本院卷(一)第12、13頁
    ），並為被告所不爭執，足信屬實。又被告之管理員丙○○
    前經桃園地檢署檢察官以其涉犯業務過失致死罪嫌而依98年
    度偵字第9122號、第4848號提起公訴，嗣經本院刑事庭以98
    年度訴字第1059號判決（下稱系爭刑案）無罪，而檢察官對
    該刑事判決已提起上訴在案，此有前開起訴書、刑事判決各
    1 份在卷為憑，並為兩造不爭執，亦足信屬實。此外，觀諸
    桃園地檢署97年度相字第538 號案卷內之資料，可知陳春福
    於97年03月13日上午經被告監所人員戒護送至敏盛綜合醫院
    急救，於97年03月19日13時30分許經敏盛綜合醫院宣布急救
    無效後送回住處，於97年03月19日在住處死亡，死亡後，經
    桃園地檢署檢察官會同法醫相驗後並檢附陳春福本件就醫之
    病歷資料送請法醫研究所解剖鑑定，結果認：陳春福長期濫
    用藥物史及腎絲球腎炎，因併發慢性腎衰竭及腦膜炎並惡化
    成腦炎，最後引起中樞神經休克死亡，死亡方式為自然死，
    應無他殺嫌疑等情，此有敏盛綜合醫院97年04月02日函、法
    務部法醫研究所解剖報告書、鑑定報告書、桃園地檢署檢察
    官相驗屍體證明書等各1 份可佐（詳見該相驗卷宗第44至15
    9 頁、第200 至20 8頁、第214 頁），故此部分事實亦應堪
    認定。
  (二)原告另主張：陳春福在監期間早有發病徵兆，但被告管理人
    員疏未注意、亦未採取必要措施，且未即時將陳春福送醫，
    導致陳春福延誤就醫而死亡，故依國家賠償法第2 條規定，
    被告對原告應負國家損害賠償責任等語，則為被告所否認，
    並以前詞置辯。經查：
  1.按「本法所稱公務員者，謂依法令從事於公務之人員。」、
    「公務員於執行職務行使公權力時，因故意或過失不法侵害
    人民自由或權利者，國家應負損害賠償責任。公務員怠於執
    行職務，致人民自由或權利遭受損害者亦同。」。國家賠償
    法第2 條第1 項、第2 項定有明文。而國家賠償法第2 條第
    2 項前段所指國家賠償責任之成立，以公務員不法之行為，
    與損害之發生，有相當因果關係為要件。苟有此行為，按諸
    一般情形，不適於發生此項損害，即無相當因果關係。行為
    與行為後所生之條件相競合而生結果，二者倘無必然結合之
    可能，行為與結果，仍無相當因果關係之可言。再按，「國
    家賠償法第2 條第2 項後段所謂公務員怠於執行職務，係指
    公務員對於被害人個人有應執行之職務而怠於執行者而言。
    換言之，被害人對於公務員為特定之職務之行為，有公法上
    請求權存在，經請求其執行而竟怠於執行，致自由或權利遭
    受損害者，始得依上開規定，請求國家負損害賠償責任」（
    參照最高法院72年度台上字第704 號判例）。
  2.觀諸被告所提出關於陳春福之桃園監獄收容人病歷首頁（本
    院卷(一)第52頁）、在監歷次就診之病歷單（含看診日期、醫
    師診斷、主訴、處方等資料，見同卷第53至71頁）、收容人
    戒送外醫診療紀錄簿（同卷第72頁）、新收收容人內外傷紀
    錄表（同卷第77頁）、收容人獎懲報告表（同卷第78至79頁
    ）、在監行狀記錄（同卷第80至82頁）、敏盛綜合醫院診斷
    證明書（同卷第73頁）等資料，可知陳春福至被告監獄執行
    時，自述：脊椎開刀已1 年多、左手骨折未接已1 年等語，
    而其自96年03月24日起至97年03月12日（即陳春福戒外送醫
    之前一日）止，在監期間於桃園監獄之衛生科就診共72次，
    而自97年起，其就診日期各為：97年01月02日、07日、14日
    、17日、21日、25日，同年02月01日、04日、18日、21日，
    同年03月07日、10日、12日。其中陳春福於97年03月07日（
    上午）就診時，主訴為：背痛、皮膚癢、腹瀉1 星期等語，
    醫師診斷為：腰痛、腸胃炎；陳春福嗣於97年03月10日（下
    午）就診時，主訴為：失眠、被害幻想、吸食毒品5 年等語
    ，醫師診斷為物質濫用，並開立安眠藥、鎮靜藥；陳春福嗣
    於97年03月12日（上午）就診時，主訴為：手腕疼痛4 天、
    右腳紅痛4 天等語，醫師診斷為「關節炎」，並開立止痛針
    劑、解熱陣痛藥、消炎藥（見前述各該次之病歷單，及被告
    在系爭刑案中於98年09月04日所發函文，此函見本院98年度
    審訴字第1633號刑事案卷第56至75頁），是以可知陳春福在
    戒外送醫的前一日上午，仍持續接受監獄醫師之醫療、診治
    並取藥服用，從而，尚難認被告對於受刑人陳春福之身體照
    顧或病情醫治有何疏失。
  3.證人庚○○（前與陳春福同舍房之受刑人）固曾證稱略以：
    事發前幾天至當天，陳春福頭會痛身體會發冷、顫抖，有去
    就醫，晚上睡覺時會喃喃自語，聽得懂部分是在咒罵監所長
    官，內容諸如他是受刑人，為何和羈押被告關在一起，當時
    他快刑滿出獄，因他有身體症狀，我們勸他多忍耐。在事發
    前1~2 天（按經查為97年03月10日），陳春福有會客帶來炸
    雞翅，他已無法咀嚼，在他送醫前一天晚上10至11時許，他
    又有喃喃自語現象，並聲稱不舒服，我們就報告夜勤主管前
    來處理，夜勤主管遂通知中央台科員，晚上11至12點來開舍
    房，當時主管問說你現在怎樣，他用台語回答說他人身體不
    舒服，他要看醫生，他之前有講有東西在撞他的頭，他的頭
    像鐘擺在眩，然後主管就叫我與乙○○將他從房內抬出至外
    面走廊，因為陳春福不舒服已無法走動，之後，科員與主管
    又叫我與乙○○將陳春福抬至隔兩間之空舍房，主管叫我們
    將陳春福之行李墊被等搬至其所在舍房，我們有跟主管講他
    不舒服要看醫生，主管說他們知道，要再觀察再說等語（見
    本院98年02月06日言詞辯論筆錄），惟證人庚○○於同日亦
    證稱：陳春福在事發前就有因頭痛看醫生，而且有配藥吃等
    語（見同前筆錄），復參酌前述陳春福在監之就診資料，可
    知在事發前陳春福確實持續就診、服藥中，且依陳春福在監
    就診時所主訴之症狀，並無證人庚○○所稱「陳春福從97年
    03月10日就無法咀嚼，且有頭痛、發冷、顫抖等症狀」之情
    ，是應認證人庚○○前開所述或係出於錯誤記憶或誇大，尚
    難認為可採。
  4.再依證人辛○○（當時亦為與陳春福同舍房之受刑人）所證
    述略以：97年03月12日晚上陳春福在舍房吵鬧，一直在唸及
    動手搖醒我們，不准我們睡覺，後來夜班主管就叫乙○○與
    另一個受刑人把他抬出去，當天晚上陳春福有反應他不舒服
    ，他好像脊椎及哪裡有開刀，不只那一天，陳春福幾乎每天
    都說他人不舒服，之前他有跟監獄方面要求就醫，監獄也都
    有讓他去醫護室看醫生等語（見本院98年04月22日言詞辯論
    筆錄），及經桃園地檢署檢察官勘驗24號舍房之監視錄影帶
    光碟，內容為「一97年03月12日21時許，陳春福與另外3 名
    室友在桃園監獄義24號舍房中活動，狀況正常。二97年03月
    12日23時01分許，陳春福橫躺在3 位室友前方，3 位室友已
    入眠，惟陳春福尚未入眠，且有躁動現象。三97年03月13日
    01時13分許，陳春福被2 名受刑人攙扶出義24號舍房」等情
    ，有勘驗筆錄1 份可佐（見前述相驗卷宗第236 頁），可見
    於97年03月12日午夜確因陳春福在舍房噪動，經其他受刑人
    報告被告管理人員後，被告管理人員始至舍房處理而將陳春
    福移至19號舍房觀察。按「收容人獨居考核之法令依據及作
    業流程」第2 條規定，收容人有「惡性重大顯有影響他人之
    虞者」，得報請典獄長核准轉獨居考核，另第3 條並規定，
    收容人有「擾序行為之虞者」或「違反監獄紀律者」，得獨
    居於鎮靜室（見本院卷(二)內被告陳報三狀之附件2 ），則依
    陳春福於前揭時地尚有騷擾同房受刑人之舉動，而當時又無
    其他客觀上足認陳春福身體健康有需要特殊醫療照護之情形
    ，則被告管理人員採取讓其獨居監禁之作法，尚無違相關規
    定，亦難認有疏失之處。再者，參諸法務部所頒佈之收容戒
    護外醫流程，其判斷之準則中並無僅為頭痛該項症狀，即需
    戒護外醫，此有收容戒護外醫流程1 份附卷可佐（見本院卷
    (二)第61頁），是以縱使陳春福於97年03月13日凌晨時曾向同
    房受刑人表示頭痛等症狀，然因陳春福於97年03月13日凌晨
    時所表示之不適，與陳春福長期以來就醫之症狀相似，且當
    時陳春福尚有騷擾其他受刑人之舉動，是可認陳春福當時尚
    無突發之急症，從而，殊難僅因被告管理人員當時未將陳春
    福戒護送外醫，即認定被告管理人員此部分之處理有何疏失
    。
  5.陳春福於97年03月13日凌晨被移至19號舍房後之情形，經本
    院當庭勘驗19號舍房之監視器畫面，內容略以：「1.97年03
    月13日凌晨01時14分10秒至凌晨01時15分，兩名舍友將陳春
    福抬入舍房，陳春福坐在舍房地板，上身略屈，有兩手整衣
    及轉動頭部左右環視之舉動。2.97年03月13日上午07時51分
    30秒至上午07時53分，陳春福坐在地上，背靠在舍房牆壁，
    四名人員協助使陳春福平躺，上半身靠在地上置放的棉被，
    陳春福有明顯左手抓大腿動作，躺下之初，也有抬頭向腳的
    方向左右看的動作。3.97年03月13日上午07時54分至上午07
    時55分，舍房其他人員協助將陳春福由平躺姿勢回復至坐在
    地上、背靠舍房牆壁之姿勢，其他人員開始動手時，陳春福
    有抬頭向腳方向左右看的動作。」（光碟之其他部分，經兩
    造當庭表示無庸再勘驗，以上見本院98年03月11日言詞辯論
    筆錄）。另於系爭刑案中，本院刑事庭亦勘驗19號舍房之監
    視器畫面，內容略以：「一97年03月13日01時14分10秒至01
    時24分：兩名舍友將陳春福抬入舍房，陳春福坐在舍房地板
    ，上身略屈，有兩手整衣及轉動頭部左右環視之舉動，之後
    陳春福自己採取坐姿移動坐進去水桶邊，有拉水桶及用手舀
    水之動作。二01時24分40秒至01時26分，陳春福有坐在地上
    拉身旁棉被之動作。三01時27分至29分59秒，陳春福轉身，
    頭及身體躺在棉被堆上，身體、手、腳仍然有左右移動、調
    整姿勢之動作，29分59秒之後畫面時間跳到4 時許，從此畫
    面開始，陳春福已睡著在棉被堆上，身體並無移動之動作」
    （見本院98年度訴字第1059號刑事案卷第12頁背面之勘驗筆
    錄），則雖陳春福被移至19號舍房時，均採坐姿移動，且動
    作較一般人緩慢，惟觀其態樣，可知其仍處於意識清楚之狀
    ，且可自行至盥洗區洗滌，其後亦可自行回到放置棉被之處
    睡眠。另依證人王智聖於檢察官訊問時證述：伊係臺灣桃園
    監獄之管理員，97年03月13日02時伊在值班，陳春福一開始
    沒有睡覺，後來睡著之後沒有異樣等語（見前述相驗卷宗第
    225 頁），核與證人林東廷於檢察官訊問時證述：伊係臺灣
    桃園監獄之管理員，97年03月13日05時至06時30分許伊在值
    班，陳春福在睡覺，沒有異樣等語（見前述相驗卷宗第225
    頁），大致相符，由上開2人之證詞，亦可知陳春福被移至
    19號舍房後，仍有被告管理人員透過監視錄影系統觀看19號
    舍房內之狀況，以確保陳春福有何不適之情事發生，是尚難
    認被告人員有何業務上之疏失。
  6.另據證人張峻源於檢察官訊問時證述：伊是敏盛綜合醫院神
    經科主治醫師，陳春福當時是伊負責診治的，陳春福送醫時
    意識已經不清楚模糊，懷疑有感染的症狀，所以送加護病房
    ，中樞神經感染症達敗血症現象，死亡率會很高，可能會高
    達百分之40至50以上，如果提早送醫是會增加存活的機會，
    但是看提早多久，主要是看病人症狀，因陳春福送醫已經很
    嚴重，從經驗上來看，如果是凌晨發作，到早上8 點送醫急
    診，這樣發病時程是很快的，算是猛爆型的發炎，這樣的表
    現死亡率會更高，存活率就很低，如果是一般的話會有2 、
    3 天的症狀，一般會有發燒、頭痛、噁心、想吐的症狀，正
    常人也有可能得到這樣的病，一般人會覺得是感冒，此症狀
    病容很嚴重，應該是會送醫，一般人應該沒辦法對此種病人
    施以急救，伊有進行抽血檢查，發現這不是傳染性的腦膜炎
    ，這種疾病的感染沒有一定的通則，一般的腦膜炎不是這樣
    的表現，但如此急速發作，在處置上應屬致死率高的案例，
    但是如此快速的發病狀況就很難判定是否可以挽回等語（見
    前述相驗卷宗第255 至257 頁），另經本院函詢敏盛綜合醫
    院，該院回函亦稱「一細菌性腦膜炎一般而言會以頭痛、發
    燒、噁心、嘔吐為初徵，嚴重始以意識障礙表現，該等徵狀
    一般而言不一定會合併發生，外在徵候如核心症狀：頭痛、
    頸部僵直、發燒、意識障礙等，經專業醫師診治，是可高度
    懷疑細菌性腦膜炎（即有上述症狀，即應強烈懷疑腦膜炎）
    。二若已有上述症狀，醫療程序上應抽血、腦脊椎液穿刺檢
    查及腦部影像檢查，治療上應給予廣效之後線（第3 代抗生
    素）抗生素治療，現今準則為Ceftriaxone 。三對此，醫學
    上之治療，早期治療自能提高感染控制，依病人到院時之狀
    況，腦膜炎顯見已發展至嚴重程度，有敗血症之情形，此時
    死亡率已大幅提高，若僅提早2 小時對病情個人認為對存活
    率無決定性影響（一般國外統計，正常情形下，細菌性腦膜
    炎致死率為20％至30％）」等語，有敏盛綜合醫院97年11月
    17日函在卷可佐（見本院卷(一)第203 至204 頁），則由上述
    可知，陳春福所罹患之細菌性腦膜炎，屬於猛爆型之發炎，
    於快速發病之情形下，不論陳春福係於97年03月13日上午08
    時許或上午06時許送醫治療，均無助於陳春福存活機率之提
    升。至敏盛綜合醫院於98年03月02日雖另回函稱「若陳春福
    提早於當日凌晨零時左右送至醫院急診，有助於提高存活機
    率」等語（見本院卷(一)第252 至253 頁），惟如前所述，於
    97年03月13日凌晨01時許，陳春福係因騷擾同房舍友經舍友
    反應後，始由被告人員指揮將其送至獨居房，且當時陳春福
    亦未有嚴重病容足認需要特殊醫療照護或戒外送醫之情，是
    尚無從以「若於97年03月13日凌晨將陳春福送醫治療，即可
    提高陳春福之存活機率」為由，而遽認被告管理人員有何過
    失或怠於執行職務之情形。
  7.末以，依前開證人即醫師張峻源所述，本件陳春福所患為急
    性病症，其病程之發展極為迅速，故於死者死亡當日稍早所
    表現出之病徵，自非如其送抵醫院時之嚴重。復參酌陳春福
    於病發前數日，仍在監所由醫師診治並持續服藥中，則依監
    所之立場，其當日採取持續觀察、測量心跳、脈搏等之作法
    ，尚難認有何疏失。至原告雖主張：被告所稱有測量心跳、
    脈搏，但無數據，或數據可能造假等語，惟業據被告否認，
    而原告對此並無法提出具體證據可資佐證，自難採信為真。
五、綜上所述，原告2 人主張其子陳春福之死亡係因被告人員執
    行職務有故意、過失，或怠於執行職務所致，即屬無據，從
    而原告依據國家賠償法第2 條第2 項規定及民法第192 條、
    第194 條等規定，請求被告為相關賠償等，即均為無理由，
    應予駁回。而其等假執行之聲請，因訴遭駁回而失所附麗，
    應併予駁回。
六、本件事證已臻明確，兩造其他攻擊、防禦方法及提出未經援
    用之證據，經斟酌後認不影響判決結果，爰不另予逐一論述
    ，併此敘明。
七、結論：原告之訴為無理由，依民事訴訟法第78條、第85條第
    1 項，判決如主文。
中    華    民    國    99    年    4     月    29    日
                        民事第三庭    法  官  周玉
以上正本係照原本作成
如對本判決上訴，須於判決送達後20日內向本院提出上訴狀
中    華    民    國    99    年    4     月    29    日
                                      書記官  楊郁馨

司法院資訊處製作；財團法人民間司法改革基金會備份。
